【裁判字號】    88,訴,5058
【裁判日期】    891009
【裁判案由】    侵權行為損害賠償
【裁判全文】
臺灣臺北地方法院民事判決  八十八年度訴字第五○五八號
    原      告  戊○○○
                己○○
                甲○○
                丙○○
                丁○○
                乙○○
    共      同
    訴訟代理人  郭百祿律師
    複  代理人  徐家福律師
    被      告  安大營造有限公司  設台北市○○○路○段二七號十三樓
    法定代理人  庚○○        .
    訴訟代理人  吳美津律師
右當事人間請求侵權行為損害賠償事件，本院判決如左：
    主    文
原告之訴及假執行之聲請均駁回。
訴訟費用由原告乙○○、甲○○、己○○、丁○○、丙○○負擔五分之三，餘由原告
戊○○○負擔。
    事    實
甲、原告方面：
  一、聲明：
    (一)被告應給付原告戊○○○新台幣（下同）一百八十三萬九千九百元。
    (二)被告應給付原告乙○○五十一萬八千六百元。
    (三)被告應給付原告甲○○、己○○、丁○○、丙○○各五十萬元。
    (四)願供擔保，請准宣告假執行。
  二、陳述：
    (一)第三人江義和生前次承攬被告安大營造有限公司所承攬位於台北市○○○路○
      段門牌號碼三一一至三三三號鴻業商業大樓工地之鋼筋捆紮工程，八十八年三
      月八日上午五時許，江義和依例於是日工地開工前前往開工現場察看，俾安排
      是日工程進度時，詎是日上午六時四十五分許經到達現場之其他工人發現江義
      和已墜樓躺臥在一樓通道上，雖經在場人員即刻通知救護車，但經救護車於是
      晨七時十分趕抵工地時業已死亡。嗣檢察官到場相驗屍體後，僅以「高處墜落
      」及「意外死」結案，對真正死亡原因並未詳為調查，而被告雖亦事後向台北
      市政府勞工局勞動檢查處呈報「安大營造有限公司承攬鴻業商業大樓發生承攬
      人江義和墜落致死案」案情簡報乙份，雖該簡報中「災害原因分析」欄內有敘
      明「：三月八日現場勘查時，施工架上之防塵網已破裂形成一缺口：：罹災者
      疑由此缺口墜落：」云云，但對該防塵網如何破裂而形成缺口之原因並未敘明
      ，是依照勞工安全衛生法第三章安全衛生管理，第十七條明定「事業單位以其
      事業之全部或一部份交付承攬時，應於事前告知該承攬人有關其事業工作環境
      、危害因素暨本次及有關安全衛生規定應採取之措施。承攬人就其之全部或一
      部份交付再承攬時，承攬人亦應依前項規定告知再承攬人。」，是被告於事先
      既未將該防塵網已破裂事實告知承攬人，則依上述所陳，江義和之因而墜落死
      亡，被告顯有過失。
    (三)查依八十八年五月十八日台北市政府勞工局勞動檢查處︵下稱北市勞檢處︶所
      提案情簡報，其災害原因分析欄載：「死亡原因：據：：，三月八日現場勘查
      時，施工架上之防塵網已破裂形成一缺口（十樓靠西側三一三號鄰房起第二片
      踏板邊）。罹災者疑由此缺口墜落而撞擊八樓斜籬拉桿（靠西側鄰房起第三支
      斜拉桿）：：。」，此顯示施工架上之防塵網破裂之缺口旁之踏板為『二片』
      。此與證人莊萬益之供詞相吻合─證人莊萬益：「江義和過世那天八點多工地
      打電話給我：，我上去十樓看，發現十樓鷹架踏板靠外面的那一塊中間有彎曲
      ，然後防塵網破個大洞，我就將上開情形報告警察，：，可能是因為內、外踏
      板高低不同，他不小心滑下去。」法官諭：提示台北市政府勞工局勞動檢查處
      檢送勞動檢查紀錄及照片與證人？證人莊萬益：「勞檢處之照片僅有一塊踏板
      ，那天上去有『兩塊』踏板，而且一塊是彎的，被告提出的照片是事後照的，
      ：。」。由此益徵證人莊萬益前開證詞之可信度，被告刻意隱匿事實真相，不
      惜提供不實之照片予北市勞檢處，其動機令人啟疑？莫非誠如證人莊萬益所言
      ，施工架上之防塵網破裂之缺口旁之鷹架踏板為『二片』，靠外面的那一塊中
      間有彎曲，因該內、外踏板高低不平，而致被害人江義和不慎滑落，否則被告
      為何事後故意隱瞞前情，甚至不惜提供不實之照片予北市勞檢處企圖卸責，顯
      見被告對於鷹架上踏板之設置顯有疏失。
    (四)依證人張文瑞之證述可知，斜籬之設置是為了怕上面施工異物掉落造成下面勞
      工損傷，並不是防止上面勞工掉落的損傷；而防塵網的設置，是為了環保及防
      止砂石掉落，是斜籬與防塵網之設置均非為防止人員摔落，而係防止施工時之
      異物、砂石等物掉落而已。又依被害人江義和墜落地面之位置與其安全帽、鞋
      子、夾克掉落在八樓斜籬上、並於八樓斜籬上留有多處血漬，並參之台灣台北
      地方法院檢察署於案發當日即八十八年三月八日履勘現場，於該筆錄勘驗情形
      ：工地八樓外牆安全網鐵棚架上散落死者的安全帽、夾克、鞋子，鐵棚上留有
      血跡，在八樓鐵棚上方十樓的安全護網有一個破洞，護網是塑膠質材，護網與
      護網之間是以鐵絲綁住。由以上諸情相互對照觀之，北市勞檢處判斷被害人由
      十樓施工架上之防塵網破裂之缺口墜落，而撞擊八樓斜籬拉桿（靠西側鄰房起
      第三支斜拉桿），並掉落於斜籬上（安全帽及一隻鞋子亦掉在斜籬上，外套因
      墜落時勾破脫落於斜籬上，斜籬上留有多處血跡），罹災者緊接著翻滾出斜籬
      外而墜落至一樓通道上致死。徵之北市勞檢處前開罹災原因之判斷，與台灣台
      北地方法院檢察署履勘現場筆錄所載勘驗情形，再與現場所留而採取之跡證（
      十樓防塵網破裂缺口、八樓斜籬上發現死者安全帽、鞋子、夾克、多處血跡、
      斜籬上拉桿彎曲等等），相互對照觀之尚堪吻合，顯示被害者江義和應係自十
      樓防塵網破裂之缺口墜落致死，應無庸置疑。
    (五)按「因故意或過失，不法侵害他人之權利者，負損害賠償責任。」、又「違反
      保護他人之法律，致生損害於他人者，負賠償責任。」民法第一百八十四條第
      一、二項定有明文。已故江義和竟因被告之過失：十樓靠西側三一三號鄰房
      牆外鷹架上設置二片踏板，其中一塊彎曲，致二塊踏板高低不平，其設置顯有
      疏失，已如前述未於該鷹架踏板邊設置護欄（此業經北市勞檢處明確認定，
      有該處八十八年四月十五日北市勞檢二字第八八六０五六一一００號函及所附
      勞動檢查結果通知書及複查報告書在卷可稽），致江義和不慎自十樓鷹架墜落
      地面死亡，江義和之死亡與被告前開工地之安全設施不當間有因果關係存乎。
      原告戊○○○為已故江義和之妻，國小畢業，原為家庭主婦，江義和過世後，
      家庭經濟頓失依靠，目前經友人幫忙而至上茗茶莊上班。原告乙○○為已故江
      義和長子，國中畢業，現從事建築工地鋼筋捆紮工，每月收入約為三萬五千元
      （論日計酬）。甲○○為已故江義和次子，高職夜間部畢業，現從事建築工地
      鋼筋綑紮工，月收入約三萬五千元（論日計酬）。己○○為長女高中畢業，現
      於補習班擔任櫃檯小姐，月薪約二萬三千元。丁○○、丙○○分別為次女及三
      女，私立崇右企業管理專科學校二年制（二專）、私立中國工商專科學校二年
      制（二專）畢業，現均於台新銀行擔任信用卡推展業務員，月薪各約一萬六千
      元。爰依民法第一百八十四條第一項、第二項及第一百九十二條、第一百九十
      四條規定，訴請被告賠償之金額如下：
      １戊○○○部份：一百八十三萬九千九百元。
        (1)故江義和喪葬費用：八十三萬九千九百元。
        (2)精神慰藉金：一百萬元。
      ２乙○○部份：五十一萬八千六百元。
        (1)故江義和北海福座靈骨塔永久管理費計一萬八千六百元。
        (2)精神慰藉金：五十萬元。
      ３甲○○、己○○、丁○○、丙○○部份：精神慰藉金各五十萬元。
  三、證據：提出戶籍謄本二份、台灣台北地方法院檢察署相驗屍體證明書乙紙、台
      北市政府勞工局勞動檢查處函暨附件各乙份、勞工安全衛生法摘錄二張、忠誠
      殯儀有限公司收據二張、福座開發股份有限公司及北海公園墓地管理委員會收
      據三張、江義和墜落致死案情簡報乙份、本院八十九年三月二十日言詞辯論期
      日筆錄乙份（以上均為影本）為證。聲請訊問證人莊萬益及是日現場處理之警
      員。
乙、被告方面：
  一、聲明：
    (一)原告之訴駁回。
    (二)若受不利判決，願供擔保，請准免予假執行。
  二、陳述：
    (一)被告並無何等可歸責性，自無賠償之責：按損害賠償之債，以有損害之發生及
      有責原因之事實，並二者之間，有相當因果關係成立為成立要件（最高法院二
      十三年上字第一○七號、四十八年台上字第四八一號判例意旨參照），再者依
      舉証責任分配之原則，行為人有故意或過失之事實，應由原告舉証証明，否則
      即應受不利之判決，合先敘明。
      １本案前經  鈞院函調台灣台北地方法院檢察署江義和死亡案相卷宗及北市勞
        檢處）八十八年三月八日南京東路三段三一一、三三三號間（安大營造有限
        公司承攬之工地承攬人江義和君墜落死亡）相關卷宗，依相驗結果報告所載
        死亡原因為「高處墜落」、北市勞檢處案情簡報中災害原因分析內亦僅敘明
        「…罹難者疑由此缺口墜落」，並未對江義和先生之死亡，被告公司有無故
        意過失又防塵網破裂原因以為判斷（被告茲否認有任何過失），證人張文瑞
        於  鈞院庭訊時亦證稱：「我們（即北市勞檢處）無法判斷死者是從踏板滑
        落或未設安全護欄而墜落」云云（參八十九年六月五日言詞辯論筆錄），則
        原告自應就此負舉證之責。
      ２另有關防塵網破裂乙節，經查案發工地十樓底板以上二層施工架、防塵網，
        均係案發前一日（八十八年三月七日）方架設完成，此業經施作工人黃武田
        於八十八年三月九日北市勞檢處訪談敘述甚明並有被告公司工程日報可稽，
        則徵諸被証七之「圖五︱三、四」防塵網接頭扣環處均以鐵絲綑紮，非常堅
        固不易拉開，若非人為外力介入（或可能為死者自行破壞）豈有破裂之可能
        。此業經八十九年六月五日證人楊宗賢（警員）於  鈞院庭訊時證稱：「防
        塵網應是新破的，每個防塵網都有接起來，防塵網周邊沒有損壞，破的痕跡
        是新的，不是防塵網架設不完全所造成」明確。是以原告所稱被告於事先未
        將防塵網已破裂事實告知死者江義和，殊不可採。
      ３再者，本件案發之時間，係發生於清晨（依坊間農民曆所示是日日出約在六
        時十三分左右），此際天尚未明，亦非一般之作業時間，且該日亦無江義和
        先生承攬之工程須進行，其於彼時至案發工地所為為何，同啟人疑竇，本案
        江義和先生之死亡原因，自有探究之必要。
      ４有關防塵網破裂，被告並無過失可言；原告主張施工架上之防塵網破裂之缺
        口旁之工作踏板為「二片」，靠外面的那一塊中間有彎曲，因該內、外踏板
        高低不平，而致江義和不慎滑落云云，無非僅憑證人莊萬益之證詞，惟證人
        莊萬益之證詞不足採：
        (1)證人莊萬益稱：「江義和過世那天八點多工地打電話給我：：我上去十樓
          看，發現十樓鷹架踏板靠外面的那一塊中間有彎曲，然後防塵網破個大洞
          ，我就將上開情形報告警察」，惟證人即中崙派出所警員則證稱八十八年
          三月八日早上到案發現場，警察到場我陪同相驗，現場已封鎖，無任進入
          ，亦無人告知事發經過」等語。又稽諸檢察官現場勘驗筆錄，並無證人所
          述報告事發經過等情。況證人莊萬益為原告戊○○○之胞弟，亦即死者江
          義和之妻舅，其證稱二片踏板遭人替換等語，顯迴護原告之詞，有失偏頗
          ，要無可採。
        (2)證人莊萬益稱：「可能是因內；外踏板高低不同，他不小心滑下去」等語
          ，乃屬臆測之詞。而主觀之臆測，自不應有證據能力。蓋工作踏板乃鋼製
          物品，須用力重擊始可能彎曲，惟案發工地十樓以上施工架均係案發前一
          日方架設完成，若非蓄意破壞，焉有彎曲之可能。況據現場照片所示，施
          工架之工作台業以水平架（俗稱工作踏板）舖滿，並無內外踏板高低不同
          之情，亦經證人張文瑞證述明確，故被告實無任何侵權行為之故意過失可
          言。
      ５原告主張死者江義和於八十八年三月八日上午五時許前往工地察看工程進度
        乙節，顯係臨訟附會之詞，蓋證人張慶堂發現死者江義和屍體之時為當日上
        午六時四十分至五十分左右，亦即本件案發之時間係發生於清晨，而當日日
        出時間，經向中央氣象局查詢，約在六時十一分左右，此際天尚昏暗，亦非
        一般作業時間，且該日並無死者江義和承攬之工程須進行，此有現場工地之
        工程日報為憑，其於彼時至案發工地，究要察看何事？死者江義和既為專業
        人員，至現場察看為何不佩帶安全帶？原告主張實乏依據，洵不足採。又案
        發現場並未遺留手電筒等照明器具，亦反乎常理至明。原告關於被告過失致
        江義和死之主張，僅屬臆測之詞，亦難憑認被告有過失情事。
    (二)原告固依北市勞檢處所提呈之「勞動檢查結果通知書」及「現場照片」，認定
      被告違反「營造安全衛生設施標準」第十條之規定，即被告未設置「護欄」係
      有過失一節，惟查被告違反上開規定，與本件江義和先生之死亡無相當因果關
      係，蓋：
      １北市勞檢處檢查被告違反上開標準之位置與案發當時死者江義和墜落處之位
        置並非相同：
        (1)首按八十八年五月十八日北市勞檢處所提案情簡報中災害原因分析欄內係
          載「…三月八日現場勘查時，施工架之『防塵網』已破裂形成一個缺口，
          罹難者『疑由此缺口墜落』」。惟參諸工地現場剖面圖所示（附圖一、二
          ），本件工地十樓樓層之應設護欄處，尚距防護網破裂處約一公尺餘，而
          「施工架」與「粉刷工作面」間距少於十五公分，死者江義和無自此空隙
          墜落之可能。又倘死者江義和果真因被告未設護欄所致不慎墜落，衡諸物
          理運動法則，必然為防護網內鋼製之「安全母索」、「工作踏板」及「交
          叉拉桿」，甚至下面樓層之「工作踏板」所擋，於此種情形下，死者江義
          和根本不可能墜落在防塵網外之一樓通道上致死，而其衣帽卻掉落在防護
          網外之斜籬上，此其一也。
        (2)又倘死者江義和果真因被告未設護欄所致不慎墜落，衡諸物理運動法則，
          必然為防護網內鋼製之「安全母索」、「工作踏板」、及「交叉拉桿」，
          甚至下面樓層之「工作踏板」所擋，於此種情形下，死者江義和根本不可
          能墜落在防塵網外之一樓通道上致死，而其衣帽卻掉落在防護往外之斜籬
          上，也「交叉拉桿」亦未變形，此其二也。
        (3)再按上開簡報內容所稱：「罹災者疑由防護網缺口墜落而撞擊八樓斜籬拉
          桿，並掉落於斜籬上，罹難者緊接著『翻滾』出斜籬外而墜落」等情，乃
          屬推測之詞，而此主觀之臆測，自不應有証據能力。蓋衡以物理學原理，
          苟死者江義和不慎自防護網缺口墜落，因其驟然落下，死者之屍體勢必將
          因受重力，速度相乘之力撞擊八樓斜籬或其拉桿。惟據現場照片所示，斜
          籬及其拉桿均係案發前日（即三月七日）完成之新品，並無任何凹陷之痕
          跡，顯見死者江義和墜落時未撞擊八樓斜籬及其拉桿。況斜籬約有三公尺
          寬，並呈四十五度仰角（參被証七之圖五︱三、四），倘死者江義和係「
          不慎」自十樓防塵網破裂處墜落，自不可能再翻滾出斜籬外，且依自由落
          體之物理學原理，焉能絲毫未曾撞擊八樓斜籬？此其三也。足証死者江義
          和若非故意避開八樓斜籬，蹤身用力自十樓向外跳躍，即係自八樓斜籬處
          墜落。況女兒牆鋼筋已綁至四、五十公分，此業經北市勞檢處張文瑞於
          鈞院庭訊時供述明確，無形中已成為另一護欄，且防塵網破裂處位於工作
          踏板下方，倘自女兒牆鋼筋處跌落至防塵網破裂處，死者江義和勢將被鋼
          筋刺傷，惟從被証七所示之現場照片上看不出女兒牆鋼筋有彎曲，顯見死
          者江義和非自護欄應設處墜落，此其四也。
        (4)又參酌台灣台北地方法院檢察署驗斷書內容，可知江義和當場死亡之因乃
          「顱內出血」，雙手手掌及手指並無外傷，僅右膝及雙腳內踝有擦傷痕、
          瘀青。惟死者江義和乃「不慎」自高處墜落，竟毫無掙扎或攀抓外牆或斜
          籬之情狀，又據現場照片所示十樓「工作踏板」上混凝土等工具及鞋子均
          未撞落，顯悖常理，此其五也。
      ２按營造安全衛生設施標準第十條規定係為保護勞工從事作業之安全所設，而
        本件案發時間，係發生於清晨，此際天尚未明，死者江義和非於作業時間至
        現場，且該日亦無死者江義和承攬之工程須進行，自無上開規定之適用，亦
        無依此推論被告過失之理。
      ３尤有甚者，上開條文但書業已明文：「但使勞工佩掛有安全帶等而無墜落之
        虞者，不在此限。」，經查本案現場安全母索業已於事發之前一日架設完成
        ，並有施作工人黃武田於八十九年三月九日北市勞檢處訪談紀錄可稽。則死
        者江義和依其與被告間之承攬書暨同承攬書附件承攬廠商勞工安全衛生管理
        規則及切結書等內容所示，江義和既為專業人員至現場亦應自行佩掛安全帶
        ，其捨此不為，亦無可歸責被告之理，被告亦無過失可言。退萬步言，縱認
        被告仍有過失，則江義和亦屬與有過失，同無全數歸責被告之理。況依上開
        切結書之意旨，原告等亦無向被告請求之理。
      ４再相當因果關係之有無為侵權行為損害賠償之債的成立要件，而主張此侵權
        行為法律關係存在的被害人，必須就此成立要件即具有相當因果關係負舉證
        責任（最高法院四十八年台上字第八八七號判例意旨參照）。證人張文瑞已
        證述：「本件鋼筋之設置現狀看起來，與死者之墜落似乎沒有直接因果關係
        ，而當日我們所履勘的鋼筋並沒有扭曲被撞擊的異樣，我們沒有辦法找到證
        據有因果關係」；又證人楊宗賢亦證稱本件依照片所示，血漬分散很廣，所
        以無法判斷是否撞擊拉桿等語。則死者江義和死亡之原因絕非因被告過失所
        致，縱係墜樓所引起為墜落原因無法確定，亦難認被告對此有相當因果關係
        ，原告應依法舉證。
    (三)退步言之，若  鈞院仍認被告涉有過失侵害他人權利之嫌（被告茲否認之），
      原告請求之損害賠償金額亦屬過鉅。
      １民法第一百九十二條第一項雖明文：「不法侵害他人致死者，對於支出殯葬
        費之人，亦應負損害賠償責任。」，然所謂之殯葬費自當僅指收殮費及埋葬
        費而言，且其數額自應以實際上有無必要為據，依此以觀，原告各項請求均
        有過高之嫌，且下列所述之項目，當非於必要之範圍，其請求自非有理。
        花牌  三萬二千元；三花  五千元；花山、花海  六萬元；燈光
        三千元；盆景、地毯  二千元；布幔  二萬五千元；花圈  八千元；
        花（藝術）籃  二萬一千六百元；罐頭塔  二萬八千元；開魂路  十
        四萬元；作功德  三萬二千元；樂隊  二萬八千八百元；三牲  三千
        元；14水果籃  一萬六千元;15 小費  二萬三千五百元；16搭棚（五間）
        二萬元；17三寶架  二萬八千元；18辦桌  五萬元。
      ２另精神慰藉金部份，依原告所請合計高達三百五十萬元，亦屬過鉅，其請求
        同非有理，並予敘明。
    (六)綜上所述，原告請求被告賠償其損害，實乏所據，亦未盡舉証之責，應受不利
      之判決。
  三、證據：提出照片四張、談話紀錄乙份、工程日報表乙份、承攬書乙份；承攬廠
      商勞工安全衛生管理規則乙份、切結書乙份、案情簡報乙份、現場照片五張、
      工程日報表乙份（以上均為影本）為證。並聲請訊問證人黃武田，訊問北市勞
      檢處負責系爭事故之承辦員。另聲請向台北市政府勞工局調取八十八年三月八
      日發生於台北市○○○路○段三一一、三三三號間安大營造有限公司承攬之工
      地承攬人江義和墜落死亡案相關資料。
丙、本院依職權向台北地方法院檢察署調取八十八年度相字第一六三號卷宗、向中央
    氣象局查詢八十八年三月八日台北市之日出時間。
    理    由
一、原告起訴主張已故江義和生前次承攬被告承攬位於台北市○○○路○段門牌號碼
    三一一至三三三號鴻業商業大樓工地之鋼筋捆紮工程，八十八年三月八日上午依
    前例至上開工地巡視，詎因被告於上開工地十樓靠西側三一三號鄰房牆外鷹架上
    設置二片踏板，其中一塊彎曲，致二塊踏板高低不平，又未於該鷹架踏板邊設置
    護欄，又疏未告知防塵網有破裂，此等設置疏失及違反保護勞工安全衛生設置標
    準行為，致江義和不慎自十樓鷹架墜落地面死亡，江義和之死亡與被告前開工地
    之安全設施不當間有因果關係。原告戊○○○為已故江義和之妻，原告乙○○、
    甲○○、己○○、丁○○、丙○○分別為已故江義和之子女，為此，本於民法第
    一百八十四條第一項、第二項、第一百九十二條、一百九十四條規定，訴請判決
    如聲明所示等情；被告則以參諸台灣台北地方法院檢察署檢察官到現場相驗結果
    、北市勞檢處案情簡報災害原因分析及證人即北市勞檢處承辦員張文瑞證詞，既
    無法判斷死者江義和死亡原因，原告自應就被告是否有過失，又過失行為與死者
    江義和死亡是否有因果關係加以舉證，自不能以臆測之詞遽認被告應負侵權行為
    責任。又原告固依北市勞檢處所提呈之「勞動檢查結果通知書」及「現場照片」
    ，認定被告違反「營造安全衛生設施標準」第十條之規定，即被告未設置「護欄
    」係有過失一節，惟查被告違反上開規定，與本件江義和先生之死亡有無相當因
    果關係，原告亦應舉證證明。至證人莊萬益證詞可信性部分，其乃死者妻舅，證
    言難免偏頗，就其證述內容，經核與證人即新生派出所警員楊宗賢證言相互以觀
    ，證人莊萬益證言並不實在，自不得為不利於被告之認定。再縱認被告涉有過失
    侵害他人權利之嫌，原告請求之損害賠償金額亦屬過鉅等語置辯。
二、原告主張已故江義和生前次承攬被告承攬位於台北市○○○路○段門牌號碼三一
    一至三三三號間鴻業商業大樓工地之鋼筋捆紮工程，八十八年三月八日上午依前
    例至上開工地巡視，嗣經發現陳屍於工地空地上，因顱內出血併胸腹腔內出血死
    亡，業經台灣台北地方法院檢察署檢察官據報督同法醫到相驗明確，並以無他殺
    嫌疑而簽結，有原告提出之相驗屍體證明書可稽，且為被告所不爭，並經本院調
    取台灣台北地方法檢察署八十八年度相字第一六三號相驗卷宗核閱屬實，此部分
    事實自堪信為真。
三、原告主張因被告於上開工地十樓靠西側三一三號鄰房牆外鷹架上設置二片踏板，
    其中一塊彎曲，致二塊踏板高低不平，又該鷹架踏板邊設置護欄，且未將防塵網
    破裂告知江義和，致江義和不慎自十樓鷹架墜落地面死亡，其設置疏失與江義和
    之死亡間有相當因果關係，構成侵權行為等情，被告固不爭執未於鷹架踏板邊設
    置護欄，惟否認有何過失及違反保護他人法律之情事，並以上開情詞置辯，玆因
    損害賠償之債，以有損害之發生及有責原因之事實，並二者之間，有相當因果關
    係成立為成立要件（最高法院二十三年上字第一○七號、四十八年台上字第四八
    一號判例意旨參照），從而，不論被告所為是否有過失或違法保護他人法律之情
    事，倘被告行為與損害之發生無相當因果關係，被告即毋庸就原告所受損害負賠
    償責任，玆就江義和死亡與被告行為間有無相當因果關係，悉述如下：
  (一)北市勞檢處於事故發生後因被告之通知而派員至現場勘查，對相關人員製作談話
    記錄，並就災害原因分析：「據現場調查結果，三月七日下午三點三十分前，十
    樓底板以上二層外牆施工架之防塵網原已由黃武田等二名鷹架工架設完成，三月
    八日現場勘查時，施工架上之防塵網已破裂形成一缺口（十樓靠西側三三一號鄰
    房起第二片踏板邊）。罹災者疑由此缺口墜落而撞及八樓斜籬拉桿），並掉落於
    斜籬上（安全帽及一隻鞋子亦掉在斜籬上，外套因墜落時勾破脫落於斜籬上，斜
    籬上留有多處血跡）。罹災者緊接著翻滾出斜籬外而墜落至一樓通道上致死」，
    但因江義和具有僱主身份，而以非屬法定職業災害結案，固有北市勞檢處檢送之
    八十八年三月份第二次職業災害研討會會議紀錄暨台灣台北地方法院檢察署八十
    八年度相字第一六三號相字卷附之「安大營造有限公司承攬鴻業商業大樓發生承
    攬人江義和墜落致死案案情簡報」可稽，但北市勞檢處派員勘查及訪談現場相關
    人員後做成之災害原因分析僅為「疑由防塵網缺口墜落」，江義和之確切致死原
    因即難以「防塵網有缺口」遽行認定。況防塵網於八十八年三月八日前一日甫架
    設完成，業據證人即負責搭設施工架、防塵網之黃武田證述在卷（見本院八十九
    年三月二十日言詞辯論筆錄），並有北市勞檢處所作黃武田談話紀錄可稽，且證
    人即新生派出所警員亦證稱現場防塵網應是新設的，每個防塵網皆有接連起來，
    防塵網周邊沒有損傷，現場防塵網破裂處應非架設不完成所造成的等語（見本院
    八十九年六月五日言詞辯論筆錄），益見防塵網於事故發生前已架設完成，並無
    破裂處之事實為真，原告主張被告未將防塵網已破裂告知江義和，已違反勞工安
    全衛生法第十七條規定，被告顯有過失云云，於事實不符，不能採信。
  (二)證人莊萬益雖證稱：「江義和過世那天八點多工地打電話給我：，我上去十樓看
    ，發現十樓鷹架踏板靠外面的那一塊中間有彎曲，然後防塵網破個大洞，我就將
    上開情形報告警察，：，可能是因為內、外踏板高低不同，他不小心滑下去。」
    ，並稱：「勞檢處之照片僅有一塊踏板，那天上去有『兩塊』踏板，而且一塊是
    彎的，被告提出的照片是事後照的，：。」等語（見本院八十九年三月二十日言
    詞辯論筆錄），但勘查現場之證人張文瑞則明確證稱現場踏板僅有一片（見本院
    八十九年八月七日言詞辯論筆錄），且製作談話紀錄時，死者家屬未表示其他意
    見，亦無任何人提起莊萬益（是日筆錄誤載為張萬益），是則，如莊萬益所述之
    施工架上有二片踏板，可能因內外踏板高低不同而滑落等情屬實，此何以未將等
    重要事項告知莊萬益之胞姊即原告？未轉知原告應於製作談話紀錄或檢察官偵訊
    之時為此等意見之表達？再當日之警員楊宗賢亦證稱在相驗之前即請相關人員到
    派出所製作筆錄，沒有人提及踏板（即施工架）之問題等語（見本院八十九年九
    月七日言詞辯論筆錄），是證人莊萬益證言之可信性即存有疑義。再即使現場確
    有兩片踏板之設置，然現場是可以同時設置兩片踏板，證人張文瑞復證述明確（
    見本院八十九年八月七日言詞辯論筆錄），倘被告果設置兩片踏板，亦無違反任
    何勞工安全法規情事，故而，證人莊萬益之證詞尚不足據為有利於原告之認定。
  (三)觀之十樓樓板照片，現場狀況為：「十樓樓板靠邊緣之內側架有女兒牆之鋼筋（
    即上開(二)所述代替護欄之鋼筋），十樓樓板外側再設有施工架（即工作踏板），
    施工架外再設置防塵網，防塵網上並已綁上安全母索，防塵網破裂處之高度緊鄰
    於施工架下緣與鋼筋之上緣間」，可知十樓樓板邊緣有鋼筋、施工架等物，實難
    想像，站立於十樓樓板邊緣，身體會從防塵網破裂處墜落。至是否自踏板處失足
    墜落，證人楊宗賢則判斷稱「站在鋼筋內側的水泥板上內側不會失足墜落，以現
    場防塵網破洞的情形看來如果站在踏板失足墜落應該會掉在八樓斜籬上」（見本
    院八十九年九月七日言詞辯論筆錄），死者江義和既陳屍於一樓空地上，即難認
    係因踏板設置不當致失足墜落，亦無法遽然死亡之造成與被告踏板設置間是否有
    相當因果關係。
  (四)證人北市勞檢處指派勘查事故現場之承辦員張文瑞到場證稱：「：在八樓有看到
    西側第三枝拉桿有彎側的現象，但不知是怎樣造成的，：：到了十樓，看到防塵
    網有破洞，：：，至於安全護欄需設在預留鋼筋的位置，本件已經涉有鋼筋，就
    應改用較粗的鋼筋綁上、中中欄杆、腳趾板（鋼筋必須七五公分），若僅作建築
    物之鋼筋工程，一定要設護欄，並設警示，以區隔建築物與外牆，當日視察未發
    現踏板有任何異狀，：我們無法判斷死者是從踏板滑落或未設安全護欄而墜落，
    ：」等語（見本院八十九年六月五日言詞辯論筆錄）、復證稱：「依照營造安全
    設施標準第十、十一條規定應該設護欄，也可以以鋼筋替代，但必須綁上、中欄
    杆，、腳趾板，可以承受橫向七五ＫＧ力量，另依勞工安全衛生設施規則第二三
    二條雇主對勞工有墜落危險之場所，應設置警告標示，應禁止與工作無關之人員
    進入。本件鋼筋之設置現狀看起來，與死者之墜落似乎沒有直接因果關係，而當
    日我們所履看的鋼筋並沒有扭曲被撞擊的異樣，我們沒有辦法找到證據有因果關
    係，依照規定設置三十公分的踏板就可以，：：」等語（見本院八十九年八月七
    日言詞辯論筆錄），則被告未設置護欄僅以鋼筋代替，卻未綁上、中欄杆、腳趾
    板，以及未設警示標誌等情，雖違反營造安全設施標準第十、十一條及勞工安全
    衛生設施規則第二三二條之規定，但參以證人張文瑞上開證言，可知專職災害原
    因勘查、原因分析之北市勞檢處承辦員亦無法自現場狀況判斷死者江義和是從防
    塵網破裂處墜落，且未能直接判定鋼筋之設置與死因有因果關係，從而，死者江
    義和之墜落是否與被告違反營造安全設施標準、勞工安全衛生設施規則有相當因
    果關係，並不明確，尚待原告之舉證。
  (五)原告迄未就江義和死亡之造成與被告施工架、安全護欄（以鋼筋替代）、防塵網
    設置間之疏失有何相當因果關係舉證證明，則稽諸上開事證及參酌首揭最高法院
    判例意旨，原告所為主張於法尚有未合，不應准許。
四、原告雖陳明願供擔保聲請宣告假執行，惟其上開請求既經駁回，假執行之聲請自
    失所附麗，併駁回之。
五、本件事證已臻明確，兩造其餘攻擊防禦方法，經核與判決結果並無影響，爰不再
    一一論述，附此敘明。
據上論結：原告之訴為無理由，依民事訴訟法第七十八條、第八十五條第一項但書，
判決如主文。
中      華      民      國    八十九    年      十      月      九      日
                                            民事第一庭法      官  許純芳
右為正本係照原本作成。
如對本判決上訴，須於判決送達後廿日內向本院提出上訴狀
中      華      民      國    八十九    年      十      月        九    日
                                                      法院書記官  劉碧輝


司法院資訊處製作；財團法人民間司法改革基金會備份。
